【裁判字號】    89,台上,1941
【裁判日期】    890824
【裁判案由】    返還不當得利
【裁判全文】
最高法院民事判決                              八十九年度台上字第一九四一號
    上  訴  人  庚 ○ ○
                辛 ○ ○
                壬 ○ ○
                戊 ○ ○
                己 ○ ○
    共      同
    訴訟代理人  林 凱 倫律師
    被 上訴 人  甲 ○ ○
                乙○○○
                丁○○○
                丙 ○ ○
右當事人間請求返還不當得利事件，上訴人對於中華民國八十八年五月四日臺灣高等
法院第二審更審判決（八十七年度上更(一)字第三七九號），提起上訴，本院判決如左
：
    主  文
原判決除假執行部分外廢棄，發回台灣高等法院。
    理  由
本件被上訴人主張：坐落臺北市○○區○○段三小段九二一號土地（下稱系爭土地）
為伊所共有，被上訴人甲○○、丙○○及訴外人甘建福（被上訴人乙○○○之夫）、
林明成（被上訴人丁○○○之夫）於民國六十九年五月二十六日與訴外人黃光春簽訂
合作興建房屋契約書，由伊提供系爭土地與黃光春出資興建房屋，黃光春並成立春煇
建設股份有限公司（下稱春煇公司），以該公司為房屋起造人名義興建「春暉新世界
大樓」，約定合建之房屋登記為春煇公司所有，系爭土地則仍登記伊名義，出售合建
房地扣除必要費用後，所得由建商與地主對分。伊出具土地使用同意書與建商係為合
建房屋之用，並非無償供建商使用土地。詎上訴人僅向春煇公司或該公司之後手購得
如第一審判決附表(二)所示之房屋（下稱系爭房屋），而未向伊購買房屋坐落之基地，
其占用系爭土地自屬無權占有，為無法律上原因而受有相當於租金之利益，致伊受有
損害，應支付伊按土地申報地價年息百分之十計算至八十五年三月三十一日止之不當
得利等情，求為命上訴人給付如第一審判決附表(一)所示金額之判決。
上訴人則以：門牌臺北市○○○路四一三號十三樓、十三樓之十四及臺北市○○街四
十六號十三樓、四十八號十三樓房屋與基地，原係訴外人東光百貨股份有限公司（下
稱東光公司）向春煇公司及地主所購買，當時因房屋尚在興建中，春煇公司遂將該部
分房屋起造名義人變更為東光公司，嗣東光公司於七十六年三月十一日將上開房地轉
售與訴外人朱中信，朱中信得被上訴人及東光公司之同意分別指定上訴人庚○○及訴
外人群芳三溫暖股份有限公司（下稱群芳公司）為該房地產權之登記名義人，然因土
地遭甘建福之債權人實施假扣押查封，致未能辦妥產權移轉登記。合建房屋建築完成
後，建商及地主為處理三樓以上未售房屋（含基地應有部分）分配事宜，曾於七十九
年八月十七日協議抽籤分配，抽籤結果由建商抽得乙組房屋及基地應有部分，地主抽
得甲組房屋與基地應有部分，門牌臺北市○○○路四一三號十二樓之十四及錦州街四
十八號八樓之三、八樓之五房地均為建商抽得之乙組房屋。嗣建商以上開林森北路房
地抵償積欠庚○○之債務，錦州街四十八號八樓之三房地抵償上訴人辛○○，八樓之
五房地抵償上訴人戊○○、己○○之祖父劉晉燧，而分別登記為辛○○與戊○○、己
○○之父劉可一之名義。至錦州街四十六號六樓房屋及基地則為建商與地主於七十九
年八月二十二日協商處理，經雙方公開競價標售之問題戶，原由訴外人黃馨齡標得，
房屋部分並經法院判決春煇公司應移轉登記及交付與黃馨齡占有使用，嗣上訴人壬○
○再向黃馨齡購得該房地。伊使用系爭土地均非無法律上原因，況被上訴人既因簽訂
合作興建房屋契約書，而將系爭土地交與建商使用，即無法再就共有土地為使用收益
，自無受有相當租金利益之損害。且乙○○○所有土地因遭查封，亦無法取得租金之
利益。被上訴人縱受有損害，均與伊無直接因果關係等語，資為抗辯。
原審將第一審駁回被上訴人之訴之判決廢棄，改判如其聲明，無非以：被上訴人主張
系爭土地為伊所共有，原與黃光春合建房屋，由伊出具土地使用權同意書與黃光春，
黃光春出資並成立春煇公司，以春煇公司為房屋起造人名義，興建「春暉新世界大樓
」，約定合建之房屋登記為春煇公司所有，系爭土地則仍登記為伊名義，出售合建房
地扣除必要費用後，所得由建商與地主對分；上訴人係向春煇公司或春煇公司之後手
分別購得系爭房屋各情，有系爭房地登記簿謄本、合作興建房屋契約書、變更起造人
申請書、不動產買賣契約書、信託契約書、協議書及土地使用同意書等可稽，上訴人
對於上開房屋占用系爭土地之事實亦不爭執，堪信被上訴人此部分主張為真實。查被
上訴人出具「土地使用權同意書」與黃光春之意，應僅供建商於依合建契約「建造房
屋期間」得以無償使用系爭土地，並非泛指春煇公司未履行合建契約，其本身或繼受
人仍可永久無償使用系爭土地。是以上訴人所有系爭房屋之使用系爭基地，並無法律
上之原因，應無疑義。上訴人所引司法院（七九）廳民一字第九一四號函及最高法院
七十三年第五次民事庭會議決議，均與本件情形有間。又土地應有部分被查封，並不
妨害地上房屋之使用，上訴人稱乙○○○之土地遭假扣押查封後無使用收益權，未受
損害云云，亦無可取。兩造對於建商就系爭房屋是否有使用基地之法律原因各執一詞
，縱上訴人曾支付土地價金與建商，其既尚未向被上訴人購地並給付價金，充其量僅
能請求其前手履行契約而為基地應有部分所有權之移轉登記，尚不得以之對抗被上訴
人。綜上所述，被上訴人本於不當得利之法律關係，請求上訴人給付不當利得及加計
法定遲延利息，即非無據。查系爭土地位於林森北路與錦州街之交叉口，地處商業區
，交通便利，周遭地區亦甚繁榮，並有著名之東光百貨股份有限公司，該土地公告現
值每平方公尺為新臺幣（下同）二十萬二千九百七十三元，參諸訴外人黃麗齡所有錦
州街五十號地下一樓（面積二百坪），充為電影院、遊樂場及百貨商場之用，每月租
金高達三十萬元，經斟酌再三，認系爭土地之法定租金以按基地申報地價之年息百分
之十為適當。系爭土地於八十年申報地價後，即未再申報，被上訴人主張以公告地價
百分之八十為申報地價，按諸平均地權條例第十六條之規定，並無不合。爰計算上訴
人應分別給付被上訴人之不當得利金額如原判決附表一（即第一審判決附表(一)）所示
等詞，為其判斷之基礎。
惟查上訴人迭次抗辯，系爭門牌臺北市○○○路四一三號十三樓及十三樓之十四、錦
州街四十六號十三樓及四十八號十三樓房屋與基地，原係東光公司於房屋興建時向春
煇公司及地主所購買，並變更房屋起造人名義為東光公司，嗣該公司於七十六年三月
十一日將上開房地轉售與朱中信，朱中信得被上訴人及東光公司之同意分別指定庚○
○及群芳公司為房屋及土地之登記名義人；林森北路四一三號十二樓之十四、錦州街
四十八號八樓之三及八樓之五房屋與基地，係建商與地主於七十九年八月十七日協議
抽籤結果，分歸建商春煇公司所取得，再因春煇公司用以抵償上訴人或上訴人之親屬
欠款而將房屋登記為上訴人名義所有；錦州街四十六號六樓房屋與基地，則係黃馨齡
於七十九年八月二十二日建商與地主共同標售時所購得，再出售與壬○○取得，並均
經建商與地主交付使用，系爭房屋非無權占有被上訴人土地云云。果爾，上訴人之取
得系爭房屋產權，似係向有權處分上開房地之建商及被上訴人承購或輾轉購買而來。
倘其確係基於買賣關係受交付而占有系爭土地，能否謂其占有為無法律上之原因，而
應支付被上訴人不當利得，尚非無深究之餘地。乃原審就該項重要之防禦方法，未敘
明何以不足採取之理由，遽為上訴人不利之判決，自有判決理由不備之違法。上訴論
旨，指摘原判決不當，求予廢棄，非無理由。
據上論結，本件上訴為有理由，依民事訴訟法第四百七十七條第一項、第四百七十八
條第一項，判決如主文。
中      華      民      國    八十九    年      八      月    二十四    日
                              最高法院民事第五庭
                                  審判長法官  蕭  亨  國
                                        法官  許  朝  雄
                                        法官  陳  淑  敏
                                        法官  葉  勝  利
                                        法官  許  澍  林
      右正本證明與原本無異
                                              書  記  官
中      華      民      國    八十九    年      九      月      八      日


司法院資訊處製作；財團法人民間司法改革基金會備份。
